【裁判字號】    92,交聲,519
【裁判日期】    921215
【裁判案由】    聲明異議
【裁判全文】
臺灣臺南地方法院交通事件裁定                    九十二年度交聲字第五一九號
    移送機關  交通部公路總局嘉義區監理所臺南監理站
    受處分人
    即異議人  甲○○
右列受處分人因違反道路交通管理處罰條例案件，對於交通部公路總局嘉義區監理所
臺南監理站九十二年八月十八日所為之裁決處分（處分案號：南監五字第裁七四—Ｓ
00000000號），聲明異議，本院裁定如左：
    主  文
原處分撤銷。
甲○○汽車駕駛人轉彎時，轉彎車不讓直行車先行，處罰鍰貳佰元（即新臺幣陸佰元
），並記違規點數壹點；又汽車駕駛人，駕駛汽車違反道路交通安全規則，因而肇事
致人受傷，吊扣駕駛執照參個月。
    理  由
一、原處分意旨略以：受處分人即異議人甲○○於民國九十二年四月六日上午十點十
    五分左右，駕駛車牌號碼ＵＡ—六０九一號自用小客車，沿台南市○○○路，由
    西北往東南方向行經該路與公園路之交岔路口欲作左轉往公園路北向行駛時，因
    轉彎車不讓直行車先行，以致不慎撞及由被害人鄭蘇錦雲所駕駛，沿前述公園北
    路，由東南往西北方向，同時行經該交岔路口，並欲直行通過公園路準備在該路
    口機車待轉區○○○○段式左轉之車牌號碼ＮＫＤ─四六五號重型機車，且造成
    被害人人、車倒地後受有頸部、左手肘、左膝挫傷及右下腹挫傷等傷害，而經台
    南市警察局交通隊警員據報到場處理後開單舉發。原處分機關即移送機關交通部
    公路總局嘉義區監理所臺南監理站經查證後，復以異議人之上述違規事實明確，
    而依照道路交通管理處罰條例第四十八條第六款前段及第六十一條第三項之規定
    ，裁處異議人罰鍰新臺幣一千八百元，並吊扣駕駛執照六個月等語。
二、聲明異議意旨則略以：受處分人即異議人甲○○雖不否認有於前述時、地，駕駛
    小客車與被害人鄭蘇錦雲所騎之機車發生碰撞，並造成被害人受傷等事實，但其
    肇事後不僅將被害人送醫治療，且已賠償被害人新臺幣三千元，雙方並已成立調
    解。而本件舉發通知單並非當場開立，警員亦未告知將吊扣駕照，沒想到造成麻
    煩。另異議人自八十九年起，即已不住在戶籍地址：「台南市○○○路○段一０
    五巷四十六號八樓之三」，而於製作警詢筆錄時，其已陳明現在住址為「台南市
    ○○路五０七之二號七樓之一」，然本件舉發通知單竟沒有寄到其所陳報之新地
    址，而只寄到戶籍地址，以致異議人未能收到舉發通知單，後來原處分機關竟因
    異議人未遵期到案，而逕行裁處最高額罰鍰及最高之駕駛執照吊扣期間，故異議
    人不服原裁處，乃提起本件異議等語。
三、按汽車駕駛人轉彎時，有轉彎車不讓直行車先行之情形者，處二百元以上六百元
    以下（即新臺幣六百元以上一千八百元以下）罰鍰，並記違規點數一點；又汽車
    駕駛人，駕駛汽車違反道路交通安全規則，因而肇事致人受傷者，吊扣其駕駛執
    照三個月至六個月，道路交通管理處罰條例第四十八條第六款前段、第六十三條
    第一項第一款及第六十一條第三項分別定有明文。另汽車行駛至交岔路口，轉彎
    車應讓直行車先行，道路交通安全規則第一百零二條第一項第六款前段亦規定甚
    明。至當事人變更其送達之處所而不向行政機關陳明，致有應為送達之處所不明
    之情形者，行政機關得依職權命為公示送達，行政程序法第七十八條第三項、第
    一項雖有明文規定，但當事人變更其送達之處所，如已向行政機關陳明者，則行
    政機關未依照當事人所陳明之送達處所為初次送達者，之後即不能因該應送達之
    文書無人收受遭退回，而逕依前開行政程序法之規定辦理公示送達，否則該文書
    之送達程序仍難認為合法。此外，道路交通管理處罰條例第六十三條第二項雖有
    「依前項各條款，已受吊扣或吊銷駕駛執照處分者，不予記點。」之規定，然依
    前開法條之內容以觀，所謂「已受吊扣或吊銷駕駛執照處分者，不予記點」者，
    必須限於因同法第六十三條第一項各款所列應記違規點數之條款中，尚有應「受
    吊扣或吊銷駕駛執照處分」之情形者，而行為人同時違反「吊扣或吊銷駕駛執照
    」之處罰規定時，始有上述第六十三條第二項規定之適用（如汽車行駛於高速公
    路而不遵管制之規定者，同法第三十三條第一項有罰鍰之處罰規定，而駕駛人如
    有前述情形，因而致人受傷、重傷或死亡者，則同法條第二項並有吊扣、吊銷駕
    駛執照之規定）。假若違反應記違規點數之法條，與違反應「受吊扣或吊銷駕駛
    執照處分」之法條，並不符合前述所指情形，則處罰時即無道路交通管理處罰條
    例第六十三條第二項之適用，而可同時記違規點數。
四、經查：
    （一）受處分人即異議人甲○○並不否認有於九十二年四月六日上午十點十五分
          左右，駕駛車牌號碼ＵＡ—六０九一號自用小客車，沿台南市○○○路，
          由西北往東南方向行經該路與公園路之交岔路口欲作左轉往公園路北向行
          駛時，不慎撞及由被害人鄭蘇錦雲所駕駛，沿前述公園北路，由東南往西
          北方向，同時行經該交岔路口，欲直行通過公園路並準備在該路口機車待
          轉區○○○○段式左轉之車牌號碼ＮＫＤ─四六五號重型機車，且造成被
          害人人、車倒地後受有頸部、左手肘、左膝挫傷及右下腹挫傷之傷害等事
          實。又被害人因本件車禍，而受有如前所述等傷害，亦有國立成功大學醫
          學院附設醫院九十二年四月六日第０一０五八六號診斷證明書一紙存卷可
          佐。其次，證人即被害人鄭蘇錦雲復於本院調查時，到庭具結證稱：「．
          ．．．．．當天我是從公園北路行經公園路口，要左轉南下，我在綠燈時
          就是要騎到機車待轉區待轉，我當初己經騎進來格子內，可是異議人的小
          客車就從我後方擦撞。異議人左轉的時候切的太內側，沒有在中心處就左
          轉，所以就撞到我了。」等語（本院九十二年十一月二十日訊問筆錄參照
          ），顯見異議人於作左轉彎時，雖有意讓被害人所騎之機車先行通過，但
          其並未行至路口中心處，且未密切注意其轉彎後是否仍會與被害人所騎之
          機車發生行車上之衝突，即貿然搶先左轉，以致無法避免本件車禍之發生
          。另詳細觀察卷附之道路交通事故現場蒐證照片內容（詳見蒐證照片編號
          七、八），亦可發現異議人所駕駛之小客車於肇事後，係左後方保險桿處
          受損，故本件車禍之發生，應係異議人所駕駛之小客車左後方與被害人所
          騎機車之後方處發生碰撞所致。基此，亦可推論異議人在作左轉彎時，確
          未密切注意被害人所騎之機車是否順利通過，而已到達不會發生行車衝突
          之處，故異議人於前述時、地，確有轉彎車未讓直行車先行之違規行為，
          應可認定。此外，尚有台南市警察局九十二年九月二十四日南市警交字第
          ０九二００四００六六號函所附之警詢筆錄、道路交通事故現場圖、道路
          交通事故調查報告表（一）、（二）及該警察局南市警交字第Ｓ0000
          0000號舉發違反道路交通管理事件通知單各一份以及道路交通事故現
          場蒐證照片十五張等附卷可參，故本件異議人之前述違規事實，應均甚明
          確。從而，異議人有於前開時、地，駕駛小客車轉彎時，轉彎車不讓直行
          車先行，以及駕駛汽車違反道路交通安全規則第一百零二條第一項第六款
          前段：「轉彎車應讓直行車先行」之規定，因而肇事致人受傷等事實，應
          皆可認定。
    （二）然而，前開台南市警察局南市警交字第Ｓ00000000號舉發違反道
          路交通管理事件通知單，經舉發單位即台南市警察局交通隊，郵遞寄送予
          受處分人即異議人甲○○，而遭郵政機關以「原址查無其人」為由予以退
          回，隨後舉發單位依照上開行政程序法等相關規定，辦理公示送達等情，
          雖有退回之舉發通知單掛號郵件、台南市警察局九十二年六月三日南市警
          交字第０九二００三八六六號公告及違規通知單郵寄無法送達清冊各一份
          存卷可佐，但因該舉發通知單之初次郵寄送達，係以異議人之戶籍地址即
          「台南市○○○路○段一０五巷四十六號八樓之三」為送達處所，而本件
          異議人於台南市警察局交通隊製作警詢筆錄時，業已向製作筆錄之警員陳
          報現在之住所即「台南市○○路五０七之二號七樓之一」等情，則據卷附
          之九十二年四月六日警詢筆錄記載明確，此等情形應可認為異議人已向同
          為製作本件警詢筆錄之舉發單位即台南市警察局交通隊陳明變更其應受送
          達之處所，故舉發單位之後寄送舉發通知書時，疏未向異議人所陳明之上
          開處所為寄送地址，經核尚與行政程序法第七十八條第三項、第一項等公
          示送達要件即「當事人變更其送達之處所而不向行政機關陳明，致有應為
          送達之處所不明之情形者，行政機關得依職權命為公示送達」之規定不盡
          符合。從而，本件舉發單位僅因向異議人之戶籍地址送達，而遭郵政機關
          退回，即遽然就該舉發通知單辦理公示送達程序，經核顯難認為適法，故
          本件違規舉發通知單之送達程序應非合法。
    （三）再者，依照「違反道路交通管理事件統一裁罰基準及處理細則」第二條第
          二項之違反道路交通管理事件統一裁罰基準表，及同細則第四十一條之規
          定可知，違反道路交通管理事件之裁罰基準，係以當事人接到違規舉發通
          知書後，「有無逾越到案日期繳納罰款及到案與否」，為設定裁決罰鍰數
          額及駕駛執照吊扣期間之準據之一，故行為人有無於到案日期前繳交罰鍰
          或到案與否，對於行為人究應處以法定最低額或較高額罰鍰，顯然具有決
          定性。又違反道路交通管理事件之處罰為一種行政秩序罰，其對於違規之
          行為人所為之處罰，顯然影響行為人之權利義務，性質上為負擔之行政處
          分，是其應有行政法基本原則之要求——即行政行為應遵循公正、公開與
          民主之程序，確保依法行政原則，以保障人民權益，增進人民對行政之信
          賴（此亦為行政程序法第一條開宗明義所揭示），故為保障違反道路交通
          管理事件行為人之權益，舉發單位自應於舉發通知單上，詳為記載「應到
          案日期」及「應到案處所」，以利行為人得遵期到案繳交罰款，或對其違
          規之行為有陳述、爭執之機會。經查，本件舉發通知單既未合法送達，則
          受處分人即異議人甲○○顯然無從根據該舉發通知單上之「應到案日期」
          及「應到案處所」，遵期到案繳交罰款，或對其違規之行為有陳述、爭執
          之機會，故原處分機關即移送機關交通部公路總局嘉義區監理所臺南監理
          站，就此疏漏並未依循「違反道路交通管理事件統一裁罰基準及處理細則
          」第三十一條第一項之相關規定，加以審查並要求舉發單位補正，另行通
          知異議人，嗣後逕以異議人之違規事實明確，而對異議人處以法定最高額
          罰鍰一千八百元及吊扣駕駛執照六個月之處分，經核尚難認為於法無違，
          是異議人執此而指摘原裁決處分不當，尚非無由。
    （四）此外，本件受處分人即異議人甲○○之前述違規事實，係分別違反道路交
          通管理處罰條例第四十八條第六款前段及第六十一條第三項之規定，而上
          開第六十一條第三項之處罰規定，並非第六十三條第一項各款所應記違規
          點數之處罰條款之一，參照右述詳細說明可知，本件之違規處罰應無道路
          交通管理處罰條例第六十三條第二項規定之適用，故異議人駕車轉彎時，
          轉彎車不讓直行車先行之違規行為，除應依上開第四十八條第六款前段之
          規定處罰外，並應依照同法第六十三條第一項第一款之規定，記違規點數
          一點。然本件裁決書處罰主文，就此部分違規並未同時記載「記違規點數
          一點」，經核亦難認為妥適。至異議人於本件車禍發生後，為何報警前來
          處理，則係其報警處理之動機問題，與其業已違反道路交通管理處罰條例
          之違規行為，尚屬無涉。又交通勤務警員發現有任何違反道路交通管理事
          件之違規行為時，依法予以開單舉發本屬其應盡之職責，反之，假若交通
          勤務警員發現交通違規事件，竟不依法予以開單舉發，則該交通勤務警員
          恐將難辭失職之責，故本件舉發警員因異議人駕車肇事報案後，而據報到
          場處理結果，發現異議人尚有違反道路交通管理處罰條例之違規情形，而
          在調查明確後予以開單舉發，經核亦應無不當之處。另異議人肇事後業與
          被害人成立調解，雖有台南市安南區調解委員會九十二年民調字第二六四
          號調解書一紙在卷足憑，然因該調解之成立，亦僅係異議人如何解決因本
          件車禍所應負民、刑事責任之問題，此對於其已觸犯而應負之前述交通違
          規行政秩序罰責，尚不生任何影響，均附此敘明。
五、綜上所述，本件原裁決處分既有前述違法之情形，故應由本院裁定將原處分撤銷
    ，然因受處分人即異議人甲○○於前述時、地，駕駛小客車轉彎時，轉彎車不讓
    直行車先行，以及駕駛汽車違反道路交通安全規則第一百零二條第一項第六款前
    段之規定，因而肇事致人受傷等違規事實既均可認定，則本院仍應審酌異議人違
    規情節之輕重，並另為異議人如主文第二項所示之諭知，以資適法。
六、據上論斷，應依道路交通案件處理辦法第二十條前段，裁定如主文。
中      華      民      國    九十二      年    十二        月    十五  日
                              臺灣臺南地方法院交通法庭
                                  法  官    陳  志  成
右正本證明與原本無異。
如不服本裁定應於送達後五日內向本院提出抗告狀。
                                  書記官    黃  瓊  蘭
中      華      民      國    九十二      年    十二        月    十五  日


司法院資訊處製作；財團法人民間司法改革基金會備份。
